【裁判字號】    89,上易,1980
【裁判日期】    891228
【裁判案由】    詐欺
【裁判全文】
臺灣高等法院高雄分院刑事判決                  八十九年度上易字第一九八號
    上  訴  人  臺灣高雄地方法院檢察署檢察官
    被      告  乙○○
右上訴人因被告詐欺案件，不服臺灣高雄地方法院八十八年度易字第四五七二號，中
華民國八十九年九月三十日第一審判決（起訴案號：臺灣高雄地方法院檢察署八十八
年度偵字第八二八三號）提起上訴，本院判決如左：
    主  文
上訴駁回。
    理  由
一、公訴意旨略以：被告乙○○於民國八十六年三月二十日，自任會首，邀集告訴人
    戊○○、丙○○、吳柔旋及其他會員涂坤寅等連同被告共二十六人（起訴書誤載
    為二十一人），組成每會新台幣（下同）二萬元、每月二十日標會之互助會，然
    至八十七年三月間，因該互助會許多死會會員已失去聯絡，加上會首即被告無力
    負擔，遂宣布止會。被告竟基於意圖為自己不法所有之概括犯意，未將止會之事
    通知當時仍為活會會員之告訴人戊○○、丙○○、吳柔旋以及其他活會會員涂坤
    寅等人，並隱瞞自己因債信問題無法繼續互助會之事實，使當時尚存之活會會員
    陷於錯誤，連續三月按月給付乙○○活會會款，被告得款後僅交付部分予標得之
    會員，餘則挪為己用，因認被告涉犯刑法第三百三十九條第一項詐欺取財罪等語
    。
二、本件公訴人認被告涉有詐欺取財罪嫌，無非以告訴人戊○○、丙○○、丁○○於
    偵查中之指訴，並有互助會單一紙，參以被告早於八十七年三月間因部分死會會
    躲避債務，而宣佈止會，竟不通知所有會員出面解決債權債務，而隱瞞自己債信
    不佳及會款收取有困難等情為其論據。訊之被告坦承於右揭時地邀集上開互助會
    ，然堅詞否認詐欺取財之犯行，辯稱：伊係於八十七年四月二十日即（含會首在
    內第十五會）該次標會完畢後，因另遭倒會，實無力再支撐會務，故有找當時尚
    留存之活會會員表示止會，經商議如何處理剩下會務之結果，約定嗣後剩下之活
    會會員不用再繳付會款，伊按月負責收齊死會會款，由剩下之活會會員競標，所
    出標金最高者即取得該月份全部死會會款，但得標者就按其投標之數額分別給付
    予其他活會會員，伊收齊死會會款扣除應給付活會者，其餘全歸該得標者，（例
    如：假設當時死會有十會，會款共計二十萬元，而尚剩下十會之活會，則依上開
    方式以一萬元得標者，就由該得標者支付其他九會活會會員各一萬元，其餘十一
    萬元則歸該次得標者所有），以此種方式繼續按月開標至八十七年十一月二十日
    ，然至此因伊無法收齊死會會錢，故自八十七年十一月二十日該次標會後即無法
    再按照上開方式履行，然伊並無詐騙之意等語。
三、按犯罪事實應依證據認定之，無證據不得推定其犯罪事實；又不能證明被告犯罪
    者，應諭知無罪之判決，刑事訴訟法第一百五十四條、第三百零一條分別定有明
    文。又按告訴人之告訴，係以使被告受刑事訴追為目的，是其陳述是否與事實相
    符，仍應調查其他證據以資審認；且認定不利於被告之事實，須依積極證據，茍
    積極證據不足為不利於被告之認定時，即應為有利於被告之認定，更不必有何有
    利之證據（最高法院五十二年臺上字第一三００號、三十年上字第八一六號判例
    意旨參照）；再按刑法第三百三十九條第一項之詐欺罪，須行為人主觀上有不法
    所有之意圖，客觀上有詐術行為之實施，始能成立，申言之，要以加害者有不法
    取得財物之意思，而施予詐術之行為，被害者因該行為，致表意有所錯誤，結果
    為財產上之處分，致受損害，始足當之（最高法院四十六年台上第二六０號、十
    九年上字第一六九九號判例參照）。
四、經查：
    (一)告訴人丙○○雖曾於八十八年八月十八日之偵查時指訴，被告在止會後尚收
        了三次會款云云，然告訴人丙○○、戊○○、丁○○嗣於八十八年九月十七
        日之偵訊時均陳稱，會款係繳至十五會等語（見卷第十五頁），且渠等於原
        審及本院審理時，除分別陳稱於八十七年四月二十日（即含首會在內之第十
        五會）由會員吳旻新以四千八百元得標後，即未再繳付任何會款等語外，告
        訴人三人並陳稱：自吳旻新在八十七年四月二十日得標後，會員范秀滿（即
        告訴人丙○○、丁○○之母）向其他會員查詢發現該會有問題，被告就召集
        剩下之活會會員商議，商議結果係由被告去收死會會員之會款交由剩下之活
        會會員投標，標得者按其投標之數額支付其他活會會員，其餘則全歸得標者
        獨得之方式處理，而伊等也就未再交付會錢等語（見原審卷第四六頁反面、
        第四八頁、本院八十九年十二月八日訊問筆錄），此外，證人即該互助會之
        會員范秀滿、涂坤寅、王明源、李春木、林輝皇於原審審理時亦證稱伊等自
        止會後即未再繳交會錢等語；可見告訴人等於偵查中指訴被告於該互助會止
        會後仍繼續向活會會員收取會款一事即與事實不符。
    (二)被告於該互助會止會後，即召集活會會員討論善後事宜，並由活會會員決議
        上開解決方法之事實，除經告訴人等於原審審理時自承外，復經證人范秀滿
        、李春木、林輝皇於原審時證稱：在吳旻新於八十七年四月二十日得標之後
        即止會，剩下之活會會員協商後，決定以由被告去將死會會錢收來，交由剩
        下之活會會員投標，而由投標最高金額者即得標者按其投標之數額，支付予
        其他剩下之活會會員後，其餘剩下之死會會錢則全由該得標者獨得之此種另
        類投標之方式處理，而伊等自止會後即未再繳交會錢，及渠等均依前揭另類
        投標方式得標，且亦取得標得之會款等語（見原審卷第六七頁反面至第七０
        頁）；另證人王明源則證稱其於八十七年十二月二十日依上開另類投標方式
        以一萬二千元得標，惟尚未取得會款等語（見原審卷第六八頁反面）；證人
        涂坤寅於原審時陳稱，其於八十七年十一月間依前揭另類投標方式以一萬四
        千元得標，惟尚未取得會款等語（見原審卷第六八頁）；證人劉桂珍亦證稱
        被告確有因周轉不靈而止會，並經協議後以上開另類投標方式處理，其與其
        丈夫林明輝（業已去世）之二會均同依該另類投標方式得標，且亦取得標得
        之會款等語（見原審卷第八五頁）；且證人范秀滿、李春木、林輝皇、王明
        源、涂坤寅、劉桂珍等人於該互助會止會後依上開另類投標方式得標之事實
        ，亦有被告於原審當庭所提出記載會員得標情形之會單影本一份可資佐證；
        是依前開告訴人、證人所述，並核對被告提出之記載會員得標情形之會單上
        之內容，足認被告在八十七年四月二十日即含首會在內之第十五會，由會員
        吳旻新標得之後，即為止會，且確實在止會後，經與尚存之活會會員商議，
        而約定尚存之活會會員嗣後無庸再繳付會款，由被告按月負責收齊死會會款
        ，交予剩下之活會會員同樣進行競標，所出標金最高者即得標，得標者就按
        其投標之數額分別給付予其他活會會員，剩餘者即全歸該得標者之此種方式
        繼續開標，且被告於止會後亦依上開方式開標六次，即八十七年十月二十日
        開標後，才未能繳出其應負責收取之死會會款。從而，被告並無所謂在宣布
        止會後，仍隱瞞自己無法繼續互助會之事實，況再參以其於止會後，尚召集
        尚存之活會會員商議，並依商議之結果，以上開另類得標之方式作為互助會
        止會後之善後處理，並一直如約進行達六次之多等情以觀，被告並無公訴人
        所指之向告訴人或活會會員涂坤寅等人隱瞞止會，並繼續向渠等收取會款之
        情形，實難謂被告有何施用詐術，而告訴人或其他活會會員又有何陷於錯誤
        之情形可言。
    (三)又本件互助會會員許錦霖、李來國得標後，自第五會開始即未再繳交會款之
        情，業據被告供明在卷，且證人范秀滿、王明源於原審時亦證稱被告曾向其
        等哭訴伊因被倒了二會，所以要止會等語（見原審卷第四六頁、六八頁反面
        ），而觀之本件互助會起會後，第五會時即遭二名會員倒會，被告卻直至年
        餘後之第十五會方通知會員止會，已難認定被告邀集互助會之初，即有不法
        之意圖；而被告止會後並未逃之夭夭，仍與部分會員達成協議，解決善後，
        更顯被告主觀上應無不法所有之意圖。至於被告嗣未將應收取之死會會款交
        予八十七年十一月二十日依前開另類得標方式得標之會員涂坤寅，以及於同
        年十二月二十日同依該另類得標方式得標之會員王明源，此固為證人涂坤寅
        、王明源陳述如前，且被告亦於偵訊時坦稱將上開二次收得之死會會款挪為
        他用等語，惟此應係被告未盡其應履行之義務之問題，係屬民事上之糾葛，
        尚無據以推認被告自始即存有詐欺犯意之理。
五、綜上所述，被告邀集互助會時，既無不法所有之意圖，且止會後復與活會會員達
    成協議，以上述方式繼續開標，並未隱瞞止會事實向活會會員收取會款，既無詐
    欺犯行，告訴人自無陷於錯誤可言，被告前揭辯詞，尚堪採信。揆諸前開判例意
    旨，即與詐欺罪之構成要件不合，自難遽以詐欺罪相繩；此外，復查無其他證據
    足資證明被告有詐欺之犯行，本件要屬民事糾葛，應循民事訴訟途逕解決，既不
    能證明被告犯罪。原審因而諭知被告無罪之判決，依法尚無不合，檢察官上訴意
    旨仍執陳詞，指摘原判決不當，為無理由，應予駁回。
據上論斷，應依刑事訴訟法第三百六十八條，判決如主文。
本案經檢察官劉翼謀到庭執行職務。
中    華    民    國     八十九     年      十二      月      二十八    日
                              臺灣高等法院高雄分院刑事第一庭
                                  審判長法官  翁慶珍
                  法官  李春昌
                                        法官  周賢銳
右甲本證明與原本無異。
不得上訴。
                                      書記官  黃琳群
中    華    民    國     八十九     年      十二      月      二十九    日
                                                                        Ｋ


司法院資訊處製作；財團法人民間司法改革基金會備份。
